【裁判字號】    92,台上,3040
【裁判日期】    920611
【裁判案由】    業務過失致人於死
【裁判全文】
最高法院刑事判決                              九十二年度台上字第三０四０號
    上  訴  人  台灣高等法院台中分院檢察署檢察官
    被      告  甲○○
右上訴人因被告業務過失致人於死案件，不服台灣高等法院台中分院中華民國八十九
年十月十一日第二審判決（八十九年度上訴字第一一八二號，起訴案號：台灣南投地
方法院檢察署八十八年度偵字第四０八一號），提起上訴，本院判決如左：
    主  文
原判決撤銷，發回台灣高等法院台中分院。
    理  由
本件原判決認定：被告甲○○係小溪頭開發有限公司（設於南投縣鹿谷鄉○○路二六
二號）之負責人，明知小溪頭開發有限公司由經濟部於民國八十年一月三十一日核准
設立登記經營事業為：接受政府委託辦理土地重劃及都市細部計畫規劃業務、房屋租
售之介紹業務及綜合廣告業務之企劃製作代理、室內裝潢設計施工及庭園綠化業、戶
外遊樂場、水岸遊憩設施等經營、育樂用品器材及運動用品之買賣業務、農場、畜牧
場之經營、前項有關產品之進出口貿易業務等七項，並未包括旅館業，竟基於經營登
記範圍以外業務之故意，於八十七年十一月一日起，受讓位在南投縣鹿谷鄉○○路三
段七一八號小溪頭度假村之經營權，即在小溪頭度假村經營旅館業務供人住宿等情。
因而撤銷第一審之科刑判決，改判論被告甲○○以公司負責人違反公司不得經營登記
範圍以外之業務規定罪，判處有期徒刑參月，並諭知易科罰金之折算標準。另以公訴
意旨又稱：被告甲○○經營小溪頭渡假村旅館等業務，為從事業務之人，原應注意必
須按期請水電專家人員做定期維修，並檢查有關電路、電線之設備，有無老舊、需否
更新，以防危險之發生，而依當時情形，又非不能注意，竟能注意而疏未注意，於八
十七年十二月九日凌晨五時三十分，在南投縣鹿谷鄉○鄉村○○路○段七一八之五號
內第一二０七號和室榻榻米南側與擺放電視機、檯燈之櫃子附近之電源短路，致火勢
一發不可收拾，延燒至同上址之第一二０六、一二０八、一二０九號房間及同上址七
一八之四號第一二０一、一二０二、一二０三、一二０五號房間計八間供人使用之旅
館房間，並因而當場燒死住宿在第一二０七號房間之劉泓明、第一二０八號房間之李
慶哲及住宿在第一二０七號房間之陳奕親被燒傷送醫不治死亡，認被告涉有刑法第一
百七十三條第二項失火及第二百七十六條第二項業務過失致人於死之罪嫌云云。惟經
審理結果，以此部分不能證明被告犯罪，因認第一審此部分不另諭知被告甲○○無罪
為無不當，固非無見。
惟查：（一）客觀上為法院認定事實及適用法律之基礎之證據雖已調查，而其內容未
明瞭者，即與未經調查無異，如遽行判決，仍屬應於審判期日調查之證據而未予調查
。原判決雖採信證人即小溪頭度假村從事水電養護工作之蕭芳政於警訊時之證述，資
為有利被告之認定，並說明：本件小木屋內並未增添其他電器物品，電器之使用，並
無過量之情形，而一般電器用品之電線係橡膠圍繞銅線，有良好之絕緣功能，正常使
用亦不致發生電線走火，被告且已聘僱證人蕭芳政負責水電養護工作，其亦認檯燈電
源線無異狀而未予更換，縱因此而電線短路引發火災亦非被告所能注意等旨。惟卷附
南投縣警察局火災原因調查報告書記載起火原因研判，認係：「鹿谷鄉○鄉村○○路
○段五五五號，小溪頭渡假區編號一二０七號和室榻榻米南側與擺放電視機、檯燈之
櫃子附近檯燈之電源線短路引火之可能性較大」；另內政部消防署支援火災現場勘驗
紀錄亦載有：「研判本案因電線短路而引起火災之可能性較大」各等語；且經該署鑑
定結果認：「一、燒燬檯燈之燈座含熔痕Ａ、Ｂ兩點，以實體顯微鏡放大觀察熔痕，
呈現光澤、緊密之短路痕外觀；另將熔痕以微觀金相法鑑定，內部顯微組織亦呈現短
路痕特徵……三之(一)燒燬檯燈之燈座所含Ａ、Ｂ熔痕為通電中短路所造成之短路痕；
其短路生成位置雖非相互對應，惟經與取回之同型檯燈比對，發現燈座下方出線口有
電線纏繞之狀況，研判燒損燈座之所以產生非對應位置短路痕，應可能係在此種情況
下產生」等情（見相字第六四五號相驗卷第九十三頁背面、第九十八、一二二頁），
再參酌證人蕭芳政於警訊時證述：伊任小溪頭度假村之水電養護工作，八十七年七月
二十六日起迄今，未修理該小木屋之線路或電器用品，僅有更換燈泡、燈具、插座及
電線絕緣維護云云（見同卷第一０六頁），果前開鑑定結果及證人蕭芳政所證不虛，
前揭編號一二０七號和室榻榻米南側與擺放電視機、檯燈之櫃子附近檯燈之電源線所
以短路引火，如係因燈座下方出線口有電線纏繞，致引起非對應位置短路，證人蕭芳
政既職司小溪頭度假村之水電養護工作，並曾更換燈泡、燈具、插座及電線絕緣維護
，則其是否檢視及察覺該燈座有電線纏繞之情形，及因該電線纏繞可能引發短路之問
題？又依原判決之認定，被告既為該度假村之負責人，有無盡其督導蕭芳政檢查有關
前開電線設備責任之注意義務？其實情為何，既關係被告有無業務過失致人於死犯行
之認定，自有詳加調查，釐清真相之必要，原判決未慎查究明，遽行判決，自有證據
調查未盡之違誤。（二）犯罪後之法律已廢止其刑罰者，應諭知免訴之判決，刑事訴
訟法第三百零二條第四款定有明文。查我國公司法業於九十年十一月十二日修正公布
，並於同年月十四日生效，已刪除修正前公司法第十五條第一項、第三項：「公司不
得經營登記範圍以外之業務。」、「公司負責人違反前二項規定時，各處一年以下有
期徒刑、拘役或科或併科新台幣十五萬元以下罰金，並賠償公司因此所受之損害。」
之規定，將公司負責人經營公司登記範圍以外業務之行為，予以除罪化。原審不及審
酌，仍認被告犯修正前公司法第十五條第三項、第一項之罪行，自有未洽。以上或為
上訴意旨所指摘，或為本院得依職權調查之事項，應認原判決有撤銷發回之原因。
據上論結，應依刑事訴訟法第三百九十七條、第四百零一條，判決如主文。
中      華      民      國    九十二    年      六      月     十一     日
                              最高法院刑事第十庭
                                  審判長法官  邵  燕  玲
                                        法官  吳  昆  仁
                                        法官  陳  世  雄
                                        法官  惠  光  霞
                                        法官  呂  丹  玉
      右正本證明與原本無異
                                              書  記  官
中      華      民      國    九十二    年      六      月     十七     日


司法院資訊處製作；財團法人民間司法改革基金會備份。
